---
title: "Desmatamento em Unidades de Conservação da Amazônia"
author: "Letícia Lopes"
date: "`r Sys.Date()`"
execute:
  echo: false
  warning: false
  message: false
format:
  html:
    toc: true
    toc-title: Conteúdo
    toc-location: left
    theme: journal
css: custom.css
---

```{r dados}

library(dplyr)
library(ggplot2)
library(sf)

dados <- readxl::read_xlsx(here::here("data/dados_desmatamento.xlsx"))

cores <- c("#003C20", # verde escuro principal
            "#005A2D", # verde escuro secundário
            "#9BBB59", # verde claro
            "#C6C6C6", # cinza
            "#A09B55", # marrom claro
            "#F5E6D7") # bege

```

<em class='nota'> *A 1ª versão desse relatório foi feita como trabalho final do curso "R para Ciência de Dados 1", da* <a href="https://curso-r.com/" target="_blank">Curso-R</a>, em outubro de 2021 e está disponível para acesso <a href="https://leticialopesdias.github.io/relatorio-r4ds1/docs/" target="_blank">nesse link</a>. Essa versão consiste no trabalho final do curso "Relatórios Automáticos", também da Curso-R. </em>

## Contexto

As áreas protegidas possuem um papel amplamente reconhecido na conservação da biodiversidade. No bioma amazônico, são encontradas principalmente duas estratégias de proteção: as unidades de conservação e as terras indígenas. As primeiras serão o objeto dessa análise, cujo objetivo é avaliar o comportamento do desmatamento nessas áreas de `r min(dados$ano)` a `r max(dados$ano)`.

Para isso, foram utilizados dados gerados pelo INPE - Instituto Nacional de Pesquisas Espaciais e disponibilizados no portal <a href="http://terrabrasilis.dpi.inpe.br/" target="_blank">TerraBrasilis</a>, junto aos dados do <a href= "http://dados.mma.gov.br/dataset/44b6dc8a-dc82-4a84-8d95-1b0da7c85dac/resource/fed217ff-fe75-4744-9663-0a06157d9c3b/download/cnuc_2022_01sem.csv" target="_blank">Cadastro Nacional de Unidades de Conservação</a>. Para a discussão dos resultados, também foi utilizado como referência o último <a href="https://mapbiomas.org/desmatamento-em-2021-aumentou-20-com-crescimento-em-todos-os-biomas-1" target="_blank">Relatório Anual de Desmatamento no Brasil</a>, do projeto MapBiomas.

## Resultados

```{r}

soma2021 <- format(sum(dados$desmatamento_km2[dados$ano==2021]), 
                   decimal.mark = ",", big.mark = ".")

aumento2021 <- format((
  sum(dados$desmatamento_km2[dados$ano == 2021]) /
    sum(dados$desmatamento_km2[dados$ano == 2020]) - 1
) * 100,
digits = 1)


```

Assim como ocorreu para o bioma como um todo, o desmatamento nas unidades de conservação (UCs) aumentou nos últimos anos, como visto na figura abaixo. Em 2021 foi registrado o maior valor dos últimos 13 anos: **`r soma2021` km²**, o que representa um aumento de **`r aumento2021`%** em relação ao ano anterior, que já havia sido um recorde histórico.

```{r plot1, fig.align='center', fig.width=8, fig.height=4}

dados %>% 
  group_by(ano) %>% 
  summarise(desm_anual = sum(desmatamento_km2, na.rm = TRUE)) %>% 
  mutate(ano = as.factor(ano)) %>% 
  ggplot() +
  geom_col(aes(ano, desm_anual), fill = "#A09B55") +
  labs(title = "Desmatamento em UCs da Amazônia",
       y = "Desmatamento em km²",
       x = element_blank()) +
  scale_y_continuous(expand = expansion(mult = c(0,0.05)),
                     n.breaks = 10) +
  theme_classic()

```

::: panel-tabset
### Por estado

As UCs do estado do Pará apresentaram a maior média de desmatamento nos últimos 4 anos, chegando a 19 km² por unidade de conservação no ano de 2021. O Pará também é campeão em perda de floresta fora de áreas protegidas e o Relatório do MapBiomas aponta que nesse estado o garimpo é um dos principais vetores de ameaça. Outro estado que apresentou um aumento significativo foi o Acre, que triplicou seu desmatamento médio de 2018 para 2019, chegando a mais de 10 km²/unidade em 2020.

```{r plot2, fig.height=4}

# Considerar apenas primeiro estado que aparece na coluna
#unique(dados_uf$uf)
dados_uf <- dados %>% 
  mutate(uf = case_when(uf == "AM, RR" ~ "AM",
                        uf == "AM, RO" ~ "AM",
                        uf == "AM, MT" ~ "AM",
                        uf == "AM, PA" ~ "AM",
                        uf == "AM, RO, MT" ~ "AM",
                        uf == "AP, PA" ~ "AP",
                        uf == "GO, MT, TO" ~ "GO",
                        TRUE ~ uf)) %>% 
  group_by(ano, uf) %>% 
  summarise(desm_medio = mean(desmatamento_km2, na.rm = TRUE)) %>% 
  tidyr::pivot_wider(names_from = ano, values_from = desm_medio) %>% 
  slice_max(`2021`, n = 5) %>%
  tidyr::pivot_longer(cols = 2:15, names_to = "ano", values_to = "desm_medio")

dados_uf %>%  
  mutate(ano = as.double(ano)) %>%  
  ggplot(aes(ano, desm_medio, color = uf)) +
  geom_line() +
  geom_point() +
  labs(title = "Média de desmatamento em UCs nos estados mais \ndesmatados em 2021",
       y = "Média de desmatamento \n(km²/nº de unidades)",
       x = element_blank(),
       color = "Estado") +
  scale_y_continuous(expand = expansion(mult = c(0,0.05)),
                     n.breaks = 10) +
  scale_x_continuous(n.breaks = 13) +
  scale_color_manual(values = c("darkorange", "goldenrod", 
                                "khaki3", "firebrick3", "#C6C6C6")) +
  theme_classic()

```

### Por esfera de gestão

As UCs estaduais são, em média, as mais afetadas pelo desmatamento, o que pode ser um reflexo da menor capacidade de proteção e fiscalização dos órgãos estaduais. Porém, enquanto sua média parece se estabilizar, o desmatamento nas unidades federais cresceu vertiginosamente nos últimos anos, um alerta para o aumento da vulnerabilidade dessas áreas.

```{r plot3, fig.height=4}

dados %>% 
  group_by(ano, esfera_administrativa) %>% 
  summarise(desm_medio = mean(desmatamento_km2, na.rm = TRUE)) %>%
  mutate(esfera_administrativa = reorder(esfera_administrativa, desc(desm_medio))) %>% 
  ggplot(aes(ano, desm_medio, color = esfera_administrativa)) +
  geom_line() +
  geom_point() +
  labs(title = "Média de desmatamento em UCs da Amazônia, \npor esfera de gestão",
       y = "Média de desmatamento \n(km²/nº de unidades)",
       x = element_blank(),
       color = element_blank()) +
  scale_y_continuous(expand = expansion(mult = c(0,0.05)),
                     n.breaks = 10) +
  scale_x_continuous(n.breaks = 13) +
  scale_color_manual(values = c("darkorange", "goldenrod", "firebrick3"))+
  theme_classic()

```

### Por categoria de manejo

As UCs da categoria Área de Proteção Ambiental (APA) são as mais desmatadas, em média, ao longo de todo o período de análise. O MapBiomas também aponta um maior desmatamento em unidades de uso sustentável em 2021, porém chama a atenção para o aumento da amaeça sobre as unidades de proteção integral. UCs de uso sustentável são aquelas nas quais é permitido uso indireto de recursos com o objetivo de compatibilizar a conservação da natureza com o desenvolvimento sustentável. As APAs, especificamente, apresentam maior flexibilidade nos usos permitidos, além de geralmente abrangerem espaços territoriais maiores e mais diversos. Essas características tornam sua gestão particularmente desafiadora e pode estar associada à maior dificuldade de proteção. Em relação às demais categorias de uso sustentável, o aumento pode estar associado ao incentivo à invasão de territórios de comunidades tradicionais que permeia o discurso político dos últimos anos, porém uma análise mais profunda seria necessária para enriquecer a discussão.

```{r plot4, fig.height=4}
#unique(dados$categoria_de_manejo)

dados_categoria <- dados %>% 
  group_by(ano, categoria_de_manejo) %>% 
  summarise(desm_medio = mean(desmatamento_km2, na.rm = TRUE)) %>% 
  tidyr::pivot_wider(names_from = ano, values_from = desm_medio) %>% 
  slice_max(`2021`, n = 5) %>%
  tidyr::pivot_longer(cols = 2:15, names_to = "ano", values_to = "desm_medio")


dados_categoria %>% 
  mutate(ano = as.double(ano)) %>%
  ggplot(aes(ano, desm_medio, color = categoria_de_manejo)) +
  geom_line() +
  geom_point() +
  labs(title = "Média de desmatamento em UCs da Amazônia nas categorias de \nmanejo mais desmatadas",
       y = "Média de desmatamento \n(km²/nº de unidades)",
       x = element_blank(),
       color = element_blank()) +
  scale_y_continuous(expand = expansion(mult = c(0,0.05)),
                     n.breaks = 10) +
  scale_x_continuous(n.breaks = 13) +
  scale_color_manual(values = c("darkorange", "goldenrod", 
                                "khaki3", "firebrick3", "#C6C6C6")) +
  theme_classic() +
  theme(legend.position = "top")

```
:::

De forma individualizada, o desmatamento varia muito entre as UCs, com apenas três áreas apresentando um desmatamento acumulado maior do que 1000 km² entre 2008 e 2021:

1.  Reserva Extrativista Jaci-Paraná, com 1000,29 km²
2.  Floresta Nacional do Jamanxim, com 1024,61 km²
3.  Área de Proteção Ambiental Triunfo do Xingu, com 3513,95 km²

O desmatamento nas outras UCs se distribui segundo o mapa abaixo, sendo possível acessar também a tabela de dados para consultar unidades individualmente.

```{r dados-mapa, include=FALSE}
dados_mapa <- st_read(here::here("data/shape_desmatamento.shp"))

estados_amazonia <- st_read(here::here("data/shape_estados.shp"))

nome_estados <- estados_amazonia %>% 
  mutate(ID = stringr::str_to_title(nam_stt),
         centroid = sf::st_centroid(geometry))

nome_estados_coords <- nome_estados %>% 
  st_centroid() %>% 
  st_coordinates() %>%
  as_tibble()

nome_estados2 <- nome_estados %>%  
  bind_cols(nome_estados_coords) %>% 
  select(ID, X, Y, centroid, geometry) %>% 
  filter(ID != "Goiás" & 
           ID != "Bahia" &
           ID != "Mato Grosso Do Sul" &
           ID != "Piauí") %>% 
  mutate(x_nudge = case_when(ID == 'Roraima' ~ -.5
                             ,ID == 'Acre' ~ -1.2
                             ,ID == 'Pará' ~ 1.5
                             ,ID == 'Amazonas' ~ -.7
                             ,ID == 'Rondônia' ~ .7
                             ,TRUE ~ 0
  ),
  y_nudge = case_when( ID == 'Rondônia' ~ -1.5
                       ,ID == 'Roraima' ~ 1
                       ,ID == 'Mato Grosso' ~ -1
                       ,ID == 'Pará' ~ 1
                       ,ID == 'Acre' ~ 1
                       ,ID == 'Tocantins' ~ -1
                       ,TRUE ~ 0
  ))

```

::: panel-tabset
### Mapa

```{r mapa, fig.align = "center",  fig.height=5, fig.width=7}

dados_mapa <- dados_mapa %>% rename(soma_desm = som_dsm)

dados_mapa2 <- dados_mapa %>% 
  filter(soma_desm < 1000 | is.na(soma_desm))

dados_mapa3 <- dados_mapa %>% 
  filter(soma_desm >= 1000)

ggplot() +
  geom_sf(data = estados_amazonia, fill = "NA") +
  geom_text(data = nome_estados2
            ,aes(x = X, y = Y, label = ID)
            ,color = "#333333"
            ,size = 4
            ,nudge_x = nome_estados2$x_nudge
            ,nudge_y = nome_estados2$y_nudge
  ) +
  geom_sf(data = dados_mapa2, aes(fill = soma_desm), color = "#333333") +
  geom_sf(data = dados_mapa3, fill = "cyan4", color = "#333333") +
  scale_fill_gradient2(low = "chartreuse4", midpoint = 100, 
                       mid = "gold", high = "firebrick3",
                       na.value = "gray75") +
  labs(x = element_blank(),
       y = element_blank(),
       title = "Desmatamento acumulado de 2008 a 2021",
       fill = "km² desmatados",
       caption = "Em azul, áreas com mais de 1000 km² de desmatamento.\nEm cinza, áreas sem desmatamento detectado no período") +
  ggspatial::annotation_scale(location = 'bl') +
  ggspatial::annotation_north_arrow(location = "bl", which_north = "true", 
                                    pad_x = unit(1, "cm"), 
                                    pad_y = unit(1, "cm"),
                                    height = unit(1, "cm"),
                                    width = unit(1, "cm")
  ) +
  theme_void() +
  theme(legend.position = c(0.95,0.2),
        legend.justification = c(0.5, 0.5),
        legend.background = element_rect(fill = "white"),
        legend.margin = margin(10,10,10,10))

```

### Tabela de dados

```{r}
tabela <- as_tibble(dados_mapa) %>% 
  relocate(soma_desm, .after = nm_cns_) %>% 
  mutate(nm_cns_ = stringr::str_to_title(nm_cns_)) %>% 
  filter(!is.na(soma_desm)) %>% 
  arrange(desc(soma_desm)) %>% 
  rename(`Código CNUC` = cod_111,
         `Desmatamento acumulado(km²)` = soma_desm,
         `Unidade de Conservação` = nm_cns_
         ) %>% 
  select(-geometry) 

DT::datatable(tabela)
```
:::

## Considerações Finais

Apenas 10% de todo o desmatamento da Amazônia em 2021 ocorreu no interior das unidades de conservação, segundo o Relatório do MapBiomas, o que indica que essas áreas são menos ameaçadas em relação ao bioma como um todo. Contudo, ao desenhar estratégias de conservação voltadas para as UCs, é essencial conhecer o nível de impacto do desmatamento, sobretudo se a área está entre as mais afetadas. Isso permite estabelecer ações prioritárias de monitoramento e proteção, garantindo que o apoio fornecido atenda às necessidades mais urgentes daquela área.

Por outro lado, essa é uma análise para fins didáticos, pois uma avaliação mais assertiva requer o tratamento de dados geoespaciais primários. Aqui foram utilizadas planilhas geradas pelo TerraBrasillis, a plataforma do INPE, em que o cruzamento mais acurados com informações como os limites dos estados ou áreas de sobreposição entre áreas protegidas não é possível. Ainda assim, o panorama é consistente com outras análises de desmatamento o que indica que, para uma visão mais geral, as interpretações podem ser úteis.

<em class='nota'> Caso deseje mais informações sobre a análise, entre em contato via e-mail: [leticia.lopes.dias\@alumni.usp.br]{.ul} </em>
