---
title: "Desmatamento em Unidades de Conservação da Amazônia"
author: "Letícia Lopes"
date: "`r Sys.Date()`"
execute:
  echo: false
  warning: false
  message: false
format:
  html:
    toc: true
    toc-title: Conteúdo
    toc-location: left
    theme: journal
css: custom.css
---

```{r dados}

library(dplyr)
library(ggplot2)

dados <- readxl::read_xlsx(here::here("data/dados_desmatamento.xlsx"))

cores <- c("#003C20", # verde escuro principal
            "#005A2D", # verde escuro secundário
            "#9BBB59", # verde claro
            "#C6C6C6", # cinza
            "#A09B55", # marrom claro
            "#F5E6D7") # bege

```

<em class='nota'> *A 1ª versão desse relatório foi feita como trabalho final do curso "R para Ciência de Dados 1", da* <a href="https://curso-r.com/" target="_blank">Curso-R</a>, em outubro de 2021 e está disponível para acesso <a href="https://leticialopesdias.github.io/relatorio-r4ds1/docs/" target="_blank">nesse link</a>. Essa versão consiste no trabalho final do curso "Relatórios Automáticos", também da Curso-R. </em>

## Contexto

As áreas protegidas possuem um papel amplamente reconhecido na conservação da biodiversidade. No bioma amazônico, são encontradas principalmente duas estratégias de proteção: as unidades de conservação e as terras indígenas. As primeiras serão o objeto dessa análise, cujo objetivo é avaliar o comportamento do desmatamento nessas áreas de `r min(dados$ano)` a `r max(dados$ano)`.

Para isso, foram utilizados dados gerados pelo INPE - Instituto Nacional de Pesquisas Espaciais e disponibilizados no portal <a href="http://terrabrasilis.dpi.inpe.br/" target="_blank">TerraBrasilis</a>, junto aos dados do <a href= "http://dados.mma.gov.br/dataset/44b6dc8a-dc82-4a84-8d95-1b0da7c85dac/resource/fed217ff-fe75-4744-9663-0a06157d9c3b/download/cnuc_2022_01sem.csv" target="_blank">Cadastro Nacional de Unidades de Conservação</a>.

## Resultados

```{r}

soma2021 <- format(sum(dados$desmatamento_km2[dados$ano==2021]), 
                   decimal.mark = ",", big.mark = ".")

aumento2021 <- format((
  sum(dados$desmatamento_km2[dados$ano == 2021]) /
    sum(dados$desmatamento_km2[dados$ano == 2020]) - 1
) * 100,
digits = 1)


```

Assim como ocorreu para o bioma como um todo, o desmatamento nas unidades de conservação (UCs) aumentou nos últimos anos, como visto na figura abaixo. Em 2021 foi registrado o maior valor dos últimos 13 anos: **`r soma2021` km²**, o que representa um aumento de **`r aumento2021`%** em relação ao ano anterior, que já havia sido um recorde histórico. 

Além disso, o estado do Pará segue como o principal foco do desmatamento, com suas unidades sendo as mais afetadas pela perda de floresta ao longo de todo o período de análise e sofrendo com o aumento acentuado nos últimos 4 anos.

::: {.panel-tabset}
### Todas as unidades

```{r plot1, fig.align='center', fig.width=6, fig.height=4}

dados %>% 
  group_by(ano) %>% 
  summarise(desm_anual = sum(desmatamento_km2, na.rm = TRUE)) %>% 
  mutate(ano = as.factor(ano)) %>% 
  ggplot() +
  geom_col(aes(ano, desm_anual), fill = "#A09B55") +
  labs(title = "Desmatamento em UCs da Amazônia",
       y = "Desmatamento em km²",
       x = element_blank()) +
  scale_y_continuous(expand = expansion(mult = c(0,0.05)),
                     n.breaks = 10) +
  theme_classic()

```

### Por estado

```{r plot2, fig.align='center', fig.width=6, fig.height=4}


dados %>% 
  group_by(ano, uf) %>% 
  summarise(desm_anual = sum(desmatamento_km2, na.rm = TRUE)) %>% 
  mutate(uf = reorder(uf, desc(desm_anual))) %>% 
  ggplot(aes(ano, desm_anual, color = uf)) +
  geom_line() +
  geom_point() +
  labs(title = "Desmatamento em UCs, por estado da Amazônia",
       y = "Desmatamento em km²",
       x = element_blank(),
       color = "Estado") +
  scale_y_continuous(expand = expansion(mult = c(0,0.05)),
                     n.breaks = 10) +
  scale_x_continuous(n.breaks = 13) +
  scale_color_manual(values = c("darkorange", "goldenrod", "khaki3", "firebrick3"))+
  theme_classic()

```

:::
