---
title: "Desmatamento em Áreas Protegidas da Amazônia"
author: "Letícia Lopes"
output: 
    html_document:
       highlight: textmate
       theme: paper
       toc: yes
       toc_float:
         collapsed: yes
         smooth_scroll: no
---

```{r setup, include=FALSE}
library(pacman)

pacman::p_load(tidyverse, geobr, ggspatial, sf,
               janitor, DT, viridisLite)

```

## Contexto

O desmatamento da floresta amazônica se destaca nas discussões sobre mudanças climáticas uma vez que é responsável por quase metade das emissões de gases de efeito estufa pelo Brasil [^1].

[^1]: Saiba mais sobre as emissões de gases de efeito estufa no Brasil em <https://seeg.eco.br>.

As áreas protegidas formam uma barreira contra esse desmatamento, sendo que diversos projetos de conservação visam apoiar essas áreas no cumprimento de seus objetivos. O [**Projeto LIRA - Legado Integrado da Região Amazônica**](https://lira.ipe.org.br/) se soma às iniciativas existentes e abrange 43 unidades de conservação e 43 terras indígenas da Amazônia brasileira.

Para analisar o desmatamento na Amazônia e nas áreas apoiadas pelo LIRA, foram utilizados dados gerados pelo **INPE - Instituto Nacional de Pesquisas Espaciais** e disponibilizados no portal [**TerraBrasilis**](http://terrabrasilis.dpi.inpe.br/).

## Desmatamento

### Visão geral

```{r dados, include=FALSE}
dados <- read_csv2("DesmatamentoAreasProtegidas.csv")

dados_desm_total <- read_csv2("DesmatamentoAmazônia_201217.csv")

dados_desm_total <- dados_desm_total %>% 
  dplyr::select(1:2) %>% 
  dplyr::filter(Ano >= 2008) %>%
  janitor::clean_names() %>% 
  rename(desmatamento_total_km2 = desmatamento_km_u_fffd)

categoria_lira <- dados %>% 
  select(-`Desmatamento (km²)`, -Ano) %>% 
  distinct()

dados_desm_somado <- dados %>% 
  janitor::clean_names() %>% 
  group_by(area_protegida, ano) %>% 
  summarise(desmatamento_anual_km2 = sum(desmatamento_km2)) %>% 
  left_join(categoria_lira, by = c("area_protegida" = "Área protegida"))

dados_desm_somado$ano <- as.factor(dados_desm_somado$ano)
dados_desm_total$ano <- as.factor(dados_desm_total$ano)

```

O desmatamento em áreas protegidas é expressivamente menor do que em outros locais na Amazônia, representando anualmente menos de 15% do desmatamento total mesmo que essas áreas cubram quase metade do território amazônico.

```{r plot1, echo = FALSE, message = FALSE, fig.align = "center", fig.height=4, fig.width=6}

dados_plot1 <- dados_desm_somado %>% 
  group_by(ano) %>% 
  summarise(desmatamento_anual_ap = sum(desmatamento_anual_km2)) %>%
  left_join(dados_desm_total) %>% 
  pivot_longer(2:3, names_to = "local", values_to = "desmatamento")

dados_plot1$local <- as.character(dados_plot1$local)

dados_plot1$local[dados_plot1$local == "desmatamento_anual_ap"] <- "Desmatamento em áreas protegidas"
dados_plot1$local[dados_plot1$local == "desmatamento_total_km2"] <- "Desmatamento total"

dados_plot1$local <- as.factor(dados_plot1$local)

dados_plot1 <- dados_plot1 %>% 
  mutate(local = ordered(local, c("Desmatamento total",
                                  "Desmatamento em áreas protegidas")))
ggplot(dados_plot1) +
  geom_col(aes(ano, desmatamento, fill = local), position = "dodge") +
  scale_fill_manual(values = c("sandybrown", "salmon4")) +
  labs(title = "Desmatamento na Amazônia",
       subtitle = "Discriminando o total e dentro de áreas protegidas",
       fill = element_blank(),
       y = "Desmatamento em km²",
       x = element_blank()) +
  scale_y_continuous(expand = expansion(mult = c(0,0.05)),
                     n.breaks = 10) +
  theme_classic() +
  theme(legend.position = "top",
        legend.justification = "left")


```

### Áreas apoiadas pelo LIRA

As áreas apoiadas pelo LIRA correspondem a 34% do território das áreas protegidas da Amazônia e contam com apoio há longo prazo da [**Fundação Gordon e Betty Moore**](https://www.moore.org/initiative-strategy-detail?initiativeId=andes-amazon-initiative). Isso pode explicar o fato dessas áreas sofrerem menor impacto de perda de vegetação, como vemos abaixo.

```{r plot2, echo = FALSE, message = FALSE, fig.align = "center",  fig.height=4, fig.width=6}

dados_desm_somado$LIRA[dados_desm_somado$LIRA == "Sim"] <- "Áreas apoiadas"
dados_desm_somado$LIRA[dados_desm_somado$LIRA == "Não"] <- "Áreas não apoiadas"


dados_desm_somado %>% 
  group_by(ano, LIRA) %>% 
  summarise(desmatamento = sum(desmatamento_anual_km2)) %>% 
  ggplot() + 
  geom_point(aes(ano, desmatamento, color = LIRA)) +
  geom_line(aes(as.double(ano), desmatamento, color = LIRA)) +
  scale_color_manual(values = c("sandybrown", "salmon4")) +
  labs(title = "Desmatamento em Áreas Protegidas",
       subtitle = "Discriminando áreas apoiadas ou não pelo Projeto LIRA",
       color = element_blank(),
       x = element_blank(),
       y = "Desmatamento em km²") +
  scale_y_continuous(n.breaks = 8) +
  theme_classic() +
  theme(legend.position = "top",
        legend.justification = "left")
```

Apesar da ameaça do desmatamento ser menor nesses locais, vale destacar que o impacto tem aumentado nos últimos dois anos tanto nesses territórios quanto no bioma como um todo. Por isso, uma atenção especial da gestão do Projeto pode ser direcionada segundo a intensidade de desmatamento, ordenado na tabela abaixo.

```{r,  echo=FALSE, fig.align = "center",  fig.height=4, fig.width=6}

tabela <- dados_desm_somado %>% 
  dplyr::filter(LIRA == "Áreas apoiadas") %>% 
  dplyr::filter(ano == 2020) %>% 
  select(area_protegida, desmatamento_anual_km2) %>% 
  arrange(desc(desmatamento_anual_km2)) %>% 
  rename(`Área Protegida` = area_protegida,
          `Desmatamento (km²)` = desmatamento_anual_km2)

tabela$`Área Protegida`[tabela$`Área Protegida` == "PAREST De Guajarã\201-Mirim"] <- "PAREST De Guajará-Mirim"
tabela$`Área Protegida`[tabela$`Área Protegida` == "RESEX Do Cazumbã\201-Iracema"] <- "RESEX Do Cazumbá-Iracema"
tabela$`Área Protegida`[tabela$`Área Protegida` == "FLOTA De Tapauá\201"] <- "FLOTA De Tapauá\201"
tabela$`Área Protegida`[tabela$`Área Protegida` == "PARNA De Pacaã\201S Novos"] <- "PARNA De Pacaás Novos"
tabela$`Área Protegida`[tabela$`Área Protegida` == "TI Ã\201gua Preta/Inari"] <- "TI Água Preta/Inari"
tabela$`Área Protegida`[tabela$`Área Protegida` == "RDS Piagaã‡U Purus"] <- "RDS Piagaçú Purus"

DT::datatable(tabela, caption = "Obs.: Desmatamento referente à 2020, sendo detectado em apenas 49 das 86 áreas apoiadas pelo Projeto.")

```

Quanto à intensidade do desmatamento, se percebe na tabela acima a grande variação que existe entre as áreas, sendo que nas dez áreas mais ameaçadas esse valor varia entre 7 e 72 km². Além disso, na maior parte das áreas afetadas, o desmatamento está abaixo de 2 km².

Por isso, é possível identificar que existem diferentes perfis de áreas cobertas pelo LIRA (veja mapa abaixo):

-   Aquelas onde não ocorre desmatamento (em cinza);

-   Áreas pouco afetadas (entre 1 e 10 km² de desmatamento);

-   Áreas com nível moderado de impacto (entre 10 e 50 km²);

-   Áreas com impacto acentuado (maior do que 50 km²).

Para cada um desses locais, ações de gestão específicas podem ser direcionados pela equipe do Projeto.

```{r bases mapa, include=FALSE}
amazonia <- geobr::read_amazon()
brasil <- geobr::read_state()
areas_lira_sf <- sf::st_read("TodasAPsLIRA_.shp")
desm_areas_lira <- read_csv2("areas-lira-desm.csv")


dados_mapa_desm <- left_join(areas_lira_sf, desm_areas_lira, 
                             by = c("ID_TI_CNUC" = "...1")) %>% 
  select(-c(UC, Apoiada, Tipo, `area protegida`)) %>% 
  filter(!is.na(desmatamento)) %>% 
  mutate(desmatamento_cat = case_when(desmatamento <= 1 ~ "menor ou igual a 1",
                                      desmatamento > 1 & desmatamento <= 10 ~ "entre 1 e 10",
                                      desmatamento > 10 & desmatamento <= 50 ~ "entre 10 e 50",
                                      desmatamento > 50 ~ "maior do que 50"))



# Cortar estados da amazônia 
estados_amazonia <- sf::st_intersection(brasil, amazonia)

nome_estados <- estados_amazonia %>% 
  mutate(ID = str_to_title(name_state),
         centroid = sf::st_centroid(geom))

nome_estados_coords <- nome_estados %>% 
  st_centroid() %>% 
  st_coordinates() %>%
  as_tibble()

nome_estados2 <- nome_estados %>%  
  bind_cols(nome_estados_coords) %>% 
  select(ID, X, Y, centroid, geom) %>% 
  filter(ID != "Goiás" & 
           ID != "Bahia" &
           ID != "Mato Grosso Do Sul" &
           ID != "Piauí") %>% 
  mutate(x_nudge = case_when(ID == 'Roraima' ~ -.5
                             ,ID == 'Acre' ~ -1.2
                             ,ID == 'Pará' ~ 1.5
                             ,ID == 'Amazonas' ~ -.7
                             ,ID == 'Rondônia' ~ .7
                             ,TRUE ~ 0
  ),
  y_nudge = case_when( ID == 'Rondônia' ~ -1.5
                       ,ID == 'Roraima' ~ 1
                       ,ID == 'Mato Grosso' ~ -1
                       ,ID == 'Pará' ~ 1
                       ,ID == 'Acre' ~ 1
                       ,ID == 'Tocantins' ~ -1
                       ,TRUE ~ 0
  ))
```

```{r mapa,  echo=FALSE, fig.align = "center",  fig.height=5, fig.width=7}
dados_mapa_desm$desmatamento_cat <- as.factor(dados_mapa_desm$desmatamento_cat)

dados_mapa_desm <- dados_mapa_desm %>% 
  mutate(desmatamento_cat = ordered(desmatamento_cat, c("menor ou igual a 1",
                                                        "entre 1 e 10",
                                                        "entre 10 e 50",
                                                        "maior do que 50")))

ggplot() +
  geom_sf(data = estados_amazonia, fill = "NA") +
  geom_text(data = nome_estados2
            ,aes(x = X, y = Y, label = ID)
            ,color = "#333333"
            ,size = 4
            ,nudge_x = nome_estados2$x_nudge
            ,nudge_y = nome_estados2$y_nudge
  ) +
  geom_sf(data = areas_lira_sf, fill = "grey75") +
  geom_sf(data = dados_mapa_desm, aes(fill = desmatamento_cat), color = "#333333") +
  scale_fill_viridis_d() +
  labs(x = element_blank(),
       y = element_blank(),
       fill = "Desmatamento (km²)") +
  ggspatial::annotation_scale(location = 'bl') +
  ggspatial::annotation_north_arrow(location = "bl", which_north = "true", 
                                    pad_x = unit(1, "cm"), 
                                    pad_y = unit(1, "cm"),
                                    height = unit(1, "cm"),
                                    width = unit(1, "cm")
  ) +
  theme_void() +
  theme(legend.position = c(0.9,0.2),
        legend.justification = c(0.5, 0.5),
        legend.background = element_rect(fill = "white"),
        legend.margin = margin(10,10,10,10))

```

## Considerações Finais

Entendendo o contexto de ameaça e o nível de impacto que atinge as áreas protegidas, é possível estabelecer ações prioritárias de monitoramento e proteção, garantindo que o apoio fornecido atenda às necessidades mais urgentes daquela área. Vale dizer ainda que o desmatamento é um dentre outros fatores que ameaçam a conservação do bioma amazônico, logo é essencial uma análise integrada para melhor tomada de decisão.
